【裁判字號】    91,訴,942
【裁判日期】    920729
【裁判案由】    給付土地買賣價金
【裁判全文】
臺灣嘉義地方法院民事判決  九十一年度訴字第九四二號
    原      告    乙○○
    訴訟代理人    林國一  律師
    複  代理人    林崑地律師
                  邱川崎律師
    被      告    甲○○
    訴訟代理人    戴雅韻  律師
右列當事人間請求給付土地買賣價金事件，本院判決如左：
    主      文
被告應給付原告新台幣（下同）壹佰萬元，以及從民國九十一年十一月十四日開始，
直到清償日為止，按照年息百分之五計算的利息。
本案訴訟費用應由被告負擔。
本件判決在原告以參拾參萬肆仟元提供擔保後，可以假執行；但被告在假執行程序實
施前，預先提供壹佰萬元擔保後，可以免除假執行。
    事實及理由
壹、原告主張：
  一、被告在民國八十七年三月十八日，向原告購買嘉義市○○段（以下簡稱；盧厝
      段）四二一之五地號，面積四七五平方公尺，應有部分二分之一土地，買賣價
      金三百四十五萬元，簽約時給付定金一百萬元，第二期一百四十五萬元，於土
      地過戶完畢時給付（八十七年四月十日交付），餘款一百萬元，雙方約定本件
      土地所連接預定路地盧厝段四二九之一地號土地上，被第三人侵佔所建圍牆拆
      除時付清。現在，圍牆已經拆除，付款條件已經成就，故被告應給付原告一百
      萬元尾款。
  二、對被告抗辯的陳述：
    （一）根據買賣契約書第二條第三項約定：「餘款新台幣壹佰萬元正，定於本件
          連接之預定路地盧厝段四二九之一號土地被第三者侵佔部分拆除清楚時，
          承買人應即付清之約」，雙方並未約定拆除時間或由何人拆除，被告自應
          依約付清尾款一百萬元。
    （二）吳玉卿八十六年十二月四日向林永吉購買盧厝段四二一之二八地號土地，
          根據買賣契約第十三條其他特約事項：「（一）本件買賣土地及同段四二
          一之三號應使用之預定路地嘉義市○○段四二九之一號（建）０．０七六
          一公頃，全部以權利金新台幣壹佰萬元正（已包括在總價款內），由承買
          人及承買人建築房屋居住人出入通路及水電管路排水使用，如建築許可也
          應同意蓋章使用，並應出具同意書。（二）承買人如再承買同段四二一號
          土地時，若四二九之一號土地未徵收時，需要再支付新台幣壹佰萬元正，
          給土地同意人為使用權利金」，簽約時原告已同意吳玉卿等人通行盧厝段
          四二九之一地號土地，並同意挖地埋設水電管路與配合申請建築執照，故
          吳玉卿依約給付原告一百萬元。八十七年十二月九日，吳玉卿再購買盧厝
          段四二一地號土地時，因原告土地尚未被徵收，所以再給付原告一百萬元
          。吳玉卿與原告並未以拆除圍牆作為給付權利金的條件，而是以未被政府
          徵收作為給付權利金的條件，吳玉卿使用道路通行多年，原告早已完成對
          待給付義務，盧厝段四二九之一地號土地被市政府徵收，亦不會妨礙吳玉
          卿通行使用。因此，原告先後收受吳玉卿二百萬元權利金，完全符合契約
          約定，並無給付不能的問題。原告及被告所簽買賣契約和吳玉卿及林永吉
          所簽買賣契約，二者內容不同，所附加條件亦不一樣，不能混為一談，原
          告不同意抵銷。
    （三）原告雖將盧厝段二九之一地號土地賣給黃千玲，但原告曾要求黃玉玲出具
          「土地使用同意書」，以備吳玉卿索取，而吳玉卿從未向原告索取土地使
          用同意書。另外，盧厝段四二一之五地號土地八十七年四月一日移轉過戶
          給被告後，同年四月八日交付第二期款時，原告應被告要求，授權原告太
          太簽名出具土地使用同意書交給被告，原告如未出具同意書，吳玉卿後來
          購買盧厝段四二一地號土地時，怎會依約再給付原告一百萬元。而且，原
          告既已在吳玉卿與林永吉買賣契約書，簽名同意吳玉卿使用盧厝段四二九
          之一地號土地，縱使未出具同意書，亦不致影響被告通行使用的權利。
          況且，原告與吳玉卿只約定「同段四二九之一號預定地使用，如有被他人
          占用者，雙方願意共同出面排除使道路暢通」，並未約定「應拆除四二九
          之一地號土地遭第三人占用圍牆」，而拆除預定路地上的圍牆，依約定，
          應是雙方責任，並非原告單方面的責任。
  三、綜上所述，原告根據買賣契約法律關係提起本件訴訟  並請求如主文所記載的
      聲明，另願提供擔保請求准為假執行宣告。
  四、提出買賣契約書二份、承諾書及預定道路通行權同意書各一份（均為影本）、
      相片四張，作為證明。
貳、被告抗辯：
  一、八十七年三月十八日雙方簽定土地買賣契約，因原告未將盧厝段四二九之一地
      號土地上圍牆拆除，雙方於買賣契約書第二條第三款約定：「餘款計新台幣壹
      佰萬元正定於本件連接之預定路地盧厝段四二九之一號土地被第三者侵佔部分
      拆除清楚時，承買人應即付清之約」，其目的即是要求原告儘速將被第三人占
      用部分拆除，但原告未拆除圍牆，直到嘉義市政府九十年徵收盧厝段四二九之
      一地號土地後，才由嘉義市政府將圍牆拆除，故原告向被告求給付尾款一百萬
      元，有違誠信。
  二、八十六年十二月四日，吳玉卿向林永吉購買盧厝段四二一之二八地號土地，原
      告同意提供盧厝段四二九之一地號土地，作為吳玉卿「通行及為水、電管路排
      水等使用，於建築許可應同意蓋章使用，並應出具同意書」，吳玉卿已將約定
      權利金二百萬元給付原告，盧厝段四二九之一地號土地被他人占用部分，對於
      房屋蓋建後的水、電管路、排水等及通行使用均有妨礙，而土地既是原告所有
      ，自應由原告出面請求第三人拆除，契約書約定「雙方願共同出面排除，使道
      路順暢」，是指原告拆除圍牆後，吳玉卿再協助使道路順暢，此由被告與原告
      所簽定買賣契約書，雙方約定原告須將「預定路地盧厝段四二九之一號土地被
      第三者侵佔部分拆除清楚」，即可一目瞭然。
      由於圍牆未拆除，吳玉卿及被告根本無法依建築師所規劃的建築圖為水、電管
      路排水等使用，而且，原告至今仍未出具同意書，土地既經嘉義市政府徵收，
      原告就此部分顯已給付不能，吳玉卿自得依民法第第二二六、第二一三條規定
      ，請求原告回復原狀，返還二百萬元權利金，亦得依民法第二六六條用不當得
      利規定，請求原告返還權利金二百萬元。現在，吳玉卿已將二百萬元債權讓與
      被告，並以答辯狀通知原告，而主張抵銷。
  三、八十七年九月十八日，原告已將盧厝段四二九之一地號土地賣給黃千玲，原告
      主張已出具土地使用同意書給吳玉卿，原告應舉證證明。而且，同意書必須由
      原告親自簽名蓋章，吳玉卿才會接受，同意書上的「立同意書人」，是由原告
      太太代替原告簽名蓋章，故吳玉卿不可能收受此種同意書。
      另外，八十七年十二月九日，因原告遲遲未將圍牆拆除，被告及吳玉卿實不願
      再給付權利金，但原告保證會儘速拆除，故再給付一百萬元權利金，但原告早
      於八十七年九月十八日將土地賣給黃千玲，原告根本無權拆除圍牆，卻向吳玉
      卿領取一百萬元，亦有違誠信。
  四、民法第九十八條規定：「解釋意思表示，應探求當事人之真意，不得拘泥於所
      用之辭句，而「解釋契約，應探求當事人立約時之真意，而真意何在，應以過
      去事實及其他一切證據資料為斷定之標準，不能拘泥文字致失真意，即解釋契
      約，應斟酌訂立契約當時及過去之事實暨交易上之習慣，依誠信原則，從契約
      之主要目的，及經濟價值作全盤之觀察」、「解釋契約除應通觀全體文字外，
      更應探求當事人真意所在」（參見最高法院八十五年度臺上字第五一七號民事
      判決、五十八年度台上字第三Ｏ四Ｏ號民事判決）。
      吳玉卿與原告約定權利金時，確有約明原告應拆除圍牆，使道路順暢，本件因
      代撰契約的代書不具法律素養，以致契約條款不甚明確，但解釋契約，本應探
      求當事人立約時的真意，而真意又應以過去事實及其他一切證據資料，作為斷
      定標準，不能拘泥於所用文字致失真意。契約書第十三條特約事項既已明文記
      載「由承買人及承買人建築房屋居住人出入通路及水、電管路排水等使用」，
      而圍牆確實影響通路進出，原告自應將盧厝段四二九之一地號土地上圍牆拆除
      ，否則，吳玉卿何須多給付原告權利金一百萬元。
  五、綜上，原告請求被告給付土地尾款一百萬元，因圍牆並非原告拆除，是由市政
      府所拆，原告請求土地尾款一百萬元，有違誠信原則，而請求駁回原告訴訟。
      另外，原告與吳玉卿所簽特約事項，吳玉卿已依約給付二百萬元權利金，因原
      告未拆除圍牆，而土地又被徵收，已陷於給付不能，吳玉卿依民法第二二六條
      、第二一三條或第二六六條準用不當得利規定，請求原告返還二百萬元，而吳
      玉卿已將此一債權轉讓被告，故被告亦得主張抵銷，而請求駁回原告訴訟。如
      受不利判決，被告另願提供擔保，請求免除假執行宣告。
  六、提出土地登記謄本二份、買賣契約書、協議書、建築圖、最高法院八十五年度
      臺上字第五一七號及五十八年度台上字第三０四０號民事判決各一份（均是影
      本），作為證明，並聲請傳訊證人許榮麟、沈依儀。
參、本院判斷：
  一、原告與被告、吳玉卿分別所簽契約書，雙方均未爭執，並有證人許榮麟九十二
      年一月二十八日在本院作證加以證實，可以採信。
      根據原告與被告買賣契約書第二條第三項約定：「餘款新台幣壹佰萬元正，定
      於本件連接之預定路地盧厝段四二九之一號土地被第三者侵佔部分拆除清楚時
      ，承買人應即付清之約」，雖然第三人所占用圍牆，九十年被市政府徵收並拆
      除後，距離八十七年三月十八日雙方簽訂契約已有三年，然而，由於土地買賣
      契約並未約定圍牆的拆除期限，或約定由何人拆除。現在，圍牆既已拆除，被
      告即有依約給付尾款的義務，而且原告已事先移轉過戶盧厝段四二一之五地號
      土地給被告。因此，原告根據契約第二條第三項約定，請求被告給付土地尾款
      一百萬元，符合雙方契約約定，原告的主張可以准許。被告抗辯原告請求一百
      萬元尾款違反誠信，不能成立。
  二、被告主張吳玉卿以債權讓與方式，將她對原告二百萬元返還權利金的債權請求
      權讓與被告，而另外主張抵銷積欠原告的一百萬元土地尾款。
      原告與吳玉卿所簽土地買賣契約其他特約事項：「（一）本件買賣土地及同段
      四二一之三號應使用之預定路地嘉義市○○段四二九之一號（建）０．０七六
      一公頃，全部以權利金新台幣壹佰萬元正（已包括在總價款內），由承買人及
      承買人建築房屋居住人出入通路及水電管路排水使用，如建築許可也應同意蓋
      章使用，並應出具同意書。（二）承買人如再承買同段四二一號土地時，若四
      二九之一號土地未徵收時，需要再支付新台幣壹佰萬元正，給土地同意人為使
      用權利金」，吳玉卿以原告未拆除盧厝段四二九之一地號土地上圍牆，並且土
      地已被市政府徵收，而陷於給付不能，依民法第二二六條、第二六六條等規定
      ，請求原告返還二百萬元權利金，並將此債權轉讓被告，故本件爭議在於；依
      以上特約事項約定，原告是否給付不能？
      首先，針對特約事項第二點約定。被告九十二年七月十五日本院言詞辯論時，
      承認在盧厝段四二九之一地號土地被徵收前，吳玉卿已經購買盧厝段四二一地
      號土地，因此，根據特約事項第二點約定，吳玉卿本應再給付原告一百萬元權
      利金，此部分和原告有無給付不能無關，而且原告亦無給付不能的問題。故吳
      玉卿主張依民法第二二六條或第二六六條等規定，原告應返還有關此一部分的
      一百萬元權利金，不具有法律上理由，吳玉卿無權將一百萬元權利金返還請求
      權轉讓被告，所以被告主張抵銷不能成立。
  三、解釋契約固不應拘泥於所用文字，但其前提在於；契約文字不明或漏未約定，
      或契約文字有相互矛盾的情形發生，才有必要去探求當事人立約時的真意，綜
      合立約時的事實及其他證據，以發現當事人的真正意思為何。
      根據特約事項第一點約定：「本件買賣土地及同段四二一之三號應使用之預定
      路地嘉義市○○段四二九之一號（建）０．０七六一公頃，全部以權利金新台
      幣壹佰萬元正（已包括在總價款內），由承買人及承買人建築房屋居住人出入
      通路及水電管路排水使用，如建築許可也應同意蓋章使用，並應出具同意書」
      ，本條前段約定，表示原告同意吳玉卿及建築房屋居住人，出入通行盧厝段四
      二九之一地號土地，並同意水電管路排水使用，原告既已在契約書上「預定路
      地權利同意人」簽名，即表示原告同意吳玉卿及（今後）房屋居住人通行使用
      其土地，本段契約文字非常清楚，沒有遺漏或互相矛盾的情形，契約文字並未
      提到原告應拆除盧厝段四二九之一地號土地上圍牆，即使證人沈依儀九十二年
      五月六日在本院作證：（為何要多付二百萬元權利金給四二九之一號所有權人
      ）「因為當初買地時有發現圍牆在該處，二百萬元包括通行四二九之一號土地
      的過路費及把圍牆處理好」，但特約第一條前段文字只約明原告同意吳玉卿及
      以後建築房屋居住人出入通行使用，而未未明文約定原告應拆除圍牆，因此，
      原告在契約書上簽名，即表示其同意吳玉卿出入通行與水電管路排水使用，原
      告已依約履行義務，並無給付不能，其受領吳玉卿一百萬元權利金即有法律上
      原因，吳玉卿主張原告給付不能，不為本院採信。
      即使依契約書末段特約事項：「同段四二九之一號預定地使用，如有被他人佔
      用者，雙方願共同出面排除使道路順暢」，但一百萬元權利金，實際上是吳玉
      卿通行使用原告土地的過路費，本段特約約定雙方應共同出面排除使道路順暢
      ，屬於一種附隨義務，原告既已同意吳玉卿通行使用其土地，和原告有無給付
      不能並無關連。
      此外，特約事項第一點後段約定：「如建築許可也應同意蓋章使用，並應出具
      同意書」，本段文字和上段文字其實並無關連，本段文字表示如果吳玉卿申請
      建照時，原告即應出具土地使用同意書  以便吳玉卿號能順利取得建照。然而
      ，被告承認至今仍未申請建照，故原告有沒有出具使用同意書，和原告有無給
      付不能亦無關係。
      綜上，原告和吳玉卿所簽特約事項，特約文字已清楚記載雙方真正意思，並無
      必要再去探求雙方簽約時的動機或對契約文字妄加猜測，簽約時，原告同意吳
      玉卿通行使用土地與水電管路排水使用，即應給付原告一百萬元權利金；事後
      ，吳玉卿購買盧厝段四二一地號土地，而原告所有盧厝段四二九之一地號土地
      尚未徵收，依特約第二點約定，吳玉卿應再給付原一百萬元權利金，原告並無
      給付不能，所以，吳玉卿依民法第二二六條、第二六六條等規定，請求原告返
      還二百萬元權利金，不符合法律規定，吳玉卿即沒有債權可以轉讓被告，被告
      主張抵銷並無法律上理由。
  四、原告根據雙方土地買賣契約法律關係，起訴請求被告給付主文第一項記載的金
      額、遲延利息，符合法律規定，應該准許原告的請求。被告抗辯原告請求土地
      尾款一百萬元有違誠信，以及吳玉卿已將二百萬元權利金返還請求權，以債權
      讓與方式轉讓被告而主張抵銷，均不能成立。
  五、本件事證明確，雙方提出其他攻擊防禦方法，均不會影響本院判斷，故不必在
      此一一論述。
  六、雙方均表示願意提供擔保，聲請本院准許或免除假執行宣告。依照民事訴訟法
      第三九０條第二項、第三九二條規定（請看附錄法條），原告勝訴，於是，本
      院宣告；本件判決在原告以三十三萬四千元提供擔保後，可以假執行；但被告
      在假執行程序實施前，可以預先提供一百萬元擔保後，而免除假執行。
肆、訴訟費用負擔的依據：依照民事訴訟法第七十八條，判決如主文。
中      華      民      國      九十二    年      七    月      二十九  日
                                  臺灣嘉義地方法院民事第二庭
                                      法  官  甘  大  空
右為正本係照原本作成
如對本判決上訴須於判決送達後廿日內向本院提出上訴狀
中      華      民      國      九十二    年      七    月      二十九  日
                                       書記官  蕭  琪  男
~F0~
~T40~
附錄法條：
民事訴訟法第三九０條第二項：
「原告陳明在執行前可供擔保而聲請宣告假執行者，雖無前項釋明，法院應定相當之
擔保額，宣告供擔保後，得為假執行。」
民事訴訟法第三九二條：
「法院得宣告非經原告預供擔保，不得為假執行或准被告於假執行程序實施前預供擔
保，或將請求之標的物提存而免為假執行。」


司法院資訊處製作；財團法人民間司法改革基金會備份。
